臺灣臺中地方法院民事判決
109年度簡上字第453號
上  訴  人  劉添得  
訴訟代理人  王俊文律師
複  代理人  黃俊諺律師
被  上訴人  羅純機  
            羅大辟  
共      同
訴訟代理人  張洛洋律師
上列當事人間請求拆屋還地事件，上訴人對於民國109年8月14日
本院臺中簡易庭109年度中簡字第1920號第一審判決提起上訴，
本院於109年9月17日言詞辯論終結，判決如下：
    主    文
原判決主文第三項關於命上訴人給付被上訴人羅純機逾新臺幣參
仟柒佰肆拾肆元，及自民國一○九年三月二十四日起至清償日止
，按年息百分之五計算之利息部分暨前開部分假執行之宣告，並
訴訟費用之裁判（除確定部分外）均廢棄。
上開廢棄部分，被上訴人在第一審之訴及假執行之聲請均駁回。
其餘上訴駁回。
第一、二審訴訟費用（除確定部分外）由上訴人負擔。
原判決主文第一項更正為：「被告應將坐落臺中市○○區地○段○○○
○號土地如附圖內政部國土測繪中心所繪製之鑑定圖所示編號乙1
部分，面積七點八平方公尺之地上物拆除，並將土地返還予原告
羅純機。」、第二項更正為：「被告應將坐落臺中市○○區地○段○
○○○號土地如附圖內政部國土測繪中心所繪製之鑑定圖所示編號
乙2部分，面積零點一四平方公尺之地上物拆除，並將土地返還
予原告羅大辟及其他共有人」。
    事實及理由
壹、程序方面：按訴狀送達後，原告不得將原訴變更或追加他訴
    ，但擴張或減縮應受判決事項之聲明者，不在此限，民事訴
    訟法第255條第1項第3款定有明文。查，被上訴人起訴原第
    一、二項聲明為：被告應將坐落臺中市○○區地○段○○○地號土
    地上如臺中市大里地政事務所109年2月21日土地複丈成果圖
    （原判決附圖一）所示編號A部分（面積八平方公尺）之紅
    色區域地上物拆除，並將該部分土地返還予原告羅純機。被
    告應將坐落臺中市○○區地○段○○○地號土地上如臺中市大里地
    政事務所109年2月21日土地複丈成果圖所示編號B部分（面
    積○點一四平方公尺）之紅色區域地上物拆除，並將該部分
    土地返還予原告羅大辟及其他共有人。嗣於本院審理時當庭
    減縮並更正為：被告應將坐落臺中市○○區地○段○○○○號土地
    如附圖內政部國土測繪中心所繪製之鑑定圖所示編號乙1部
    分，面積七點八平方公尺之地上物拆除，並將土地返還予原
    告羅純機。被告應將坐落臺中市○○區地○段○○○○號土地如附
    圖內政部國土測繪中心所繪製之鑑定圖所示編號乙2部分，
    面積零點一四平方公尺之地上物拆除，並將土地返還予原告
    羅大辟及其他共有人（見本院簡上卷第208頁），核被上訴
    人上開所為係減縮及更正應受判決事項聲明，與前揭規定並
    無不符，自屬合法。　　
貳、實體方面：
一、被上訴人起訴主張，除與原審判決記載相同茲予引用外，另
    補陳對上訴人抗辯所為之陳述：坐落臺中市○○區地○段000地
    號土地（下稱系爭165地號土地）為被上訴人羅純機所有、
    臺中市○○區地○段000地號土地（下稱系爭167地號土地）為
    被上訴人羅大辟與其他共有人羅蒼峰、羅米珍、李仁厚所共
    有、被上訴人羅大辟應有部分為7分之4。上訴人於83年1月2
    5日興建門牌號碼臺中市○○區○○路000巷0號房屋（下稱系爭
    房屋）及其周邊設施，占用系爭165地號土地上如附圖所示
    編號乙1部分（面積7.8平方公尺）之紅色區域、系爭167土
    地上如附圖所示編號乙2部分（面積0.14平方公尺）及附圖
    二所示之紅色區域。國土測繪中心測量結果，上訴人確實有
    占用到被上訴人的土地，上訴人本於所有權人之地位，正當
    行使權利，並無權利濫用情事，爰請求上訴人拆屋還地及給
    付相當租金之不當得利。
二、上訴人則以，除與原審判決陳述相同者外，另補稱：上訴人
    係依照81年間地政機關鑑界之結果而購買系爭土地後興建房
    屋，故非無權占用被上訴人之土地，上訴人於81年間購買系
    爭房屋所坐落之土地時，有地政機關鑑界所留下之舊界址點
    位置，並依原界址於興建系爭房屋及其周邊設施，原審附圖
    一鑑定結果有誤。上訴人使用系爭房屋及其周邊設施至今已
    有20餘年，依國土測繪中心之鑑定圖，編號甲1部分為上訴
    人所有房屋之延伸，其僅占用系爭167地號土地3.28平方公
    尺，編號乙1部分占用系爭165地號土地7.8平方公尺，不到
    一般停車位大小，根本未妨礙被上訴人使用收益，且被上訴
    人遲於108年底始提起本訴，有濫用權利之嫌。若拆除建物
    將破壞原有結構而需大興土木拆除，編號乙2部分占用系爭1
    67地號土地僅0.14平方公尺，地形呈銳角三角形，被上訴人
    收回占用土地所得利益極少，而上訴人房屋缺損所受損失甚
    大，被上訴人本訴訟有濫用權利之嫌。
三、原審判命：（一）上訴人應將坐落系爭165地號土地上如原
    判決附圖一所示編號A部分（面積8平方公尺）之紅色區域地
    上物拆除，並將該部分土地返還予被上訴人羅純機。（二）
    上訴人應將坐落系爭167地號土地上如原判決附圖一所示編
    號B部分（面積0.14平方公尺）之紅色區域地上物拆除，並
    將該部分土地返還予被上訴人羅大辟及其他共有人。（三）
    上訴人應給付被上訴人羅純機3,840元，及自109年3月24日
    起至清償日止，按年息百分之5計算之利息。（四）上訴人
    應給付被上訴人羅大辟823元，及自109年3月24日起至清償
    日止，按年息百分之5計算之利息。（五）被上訴人其餘之
    訴駁回。被上訴人就其敗訴部分並未聲明不服，已告確定，
    不另贅述。上訴人則就其敗訴部分提起上訴，並聲明：（一
    ）原判決廢棄。（二）上廢棄部分，被上訴人在第一審之訴
    及假執行之聲請均駁回。（三）第一、二審訴訟費用由被上
    訴人負擔。被上訴人則聲明：上訴駁回。
四、法院之判斷：
（一）被上訴人主張系爭房屋越界建築無權占用其所有系爭165
      、167地號如附圖所示乙1、乙2及甲1部分土地，面積分別
      為7.8平方公尺、0.14平方公尺、3.28平方公尺，爰依民
      法第767條第1項前段、中段規定，請求被上訴人拆除遭占
      用部分及返還該部分土地，並依不當得利之法律關係返還
      相當於租金之利益予被上訴人；上訴人則以前開情詞置辯
      。本件偕同兩造整理爭點為：1.上訴人抗辯系爭房屋及週
      邊設施，係依據81年間地政機關鑑界之結果所購買，嗣後
      興建，自始並無占用被上訴人土地，有無理由？2.兩造土
      地81年間鑑界時，現場有無4支界樁？如有，大里地政109
      年4月17日函附之土地複丈圖未依此4 支界樁鑑界是否有
      誤？兩次鑑界何者可採？3.本件被上訴人請求拆屋還地，
      有無權利濫用？（見本院簡上卷第98頁）
（二）被上訴人主張系爭165地號土地為被上訴人羅純機所有，
      系爭167地號土地為被上訴人羅大辟與其他共有人羅蒼峰
      、羅米珍、李仁厚所共有，被上訴人羅大辟應有部分為7
      分之4；系爭房屋及其周邊設施為上訴人於83年1月25日興
      建，而為上訴人所有等情，業據其提出土地登記謄本及現
      場照片為證，並有臺中縣霧峰地政事務所建物測量成果圖
      附卷可稽，且為上訴人所不爭執（見中簡卷第220至221頁
      ），堪信被上訴人此部分主張為真正。
（三）按所有人對於無權占有或侵奪其所有物者，得請求返還之
      。對於妨害其所有權者，得請求除去之；各共有人對於第
      三人，得就共有物之全部為本於所有權之請求。但回復共
      有物之請求，僅得為共有人全體之利益為之，民法第767
      條第1 項、第821 條分別定有明文。查，系爭房屋及其周
      邊設施占用系爭165 地號土地如附圖所示編號乙1部分、
      占用系爭167 地號土地如附圖所示編號乙2部分及甲1（藍
      色區域）部分等節，業經本院會同內政部國土測繪中心指
      派之測量人員至現場履勘，製有勘驗筆錄、現場照片及附
      圖之鑑定圖存卷足參（見本院簡上卷第113至117頁、第13
      1頁），是上訴人所有系爭房屋及其周邊設施確有占用系
      爭165 、167 地號土地之事實，堪予認定。　　　
（四）上訴人抗辯其係依照81年間地政機關鑑界之結果而購買系
      爭土地後興建房屋，故非無權占用被上訴人之土地，上訴
      人於81年間購買系爭房屋所坐落之土地時，有地政機關鑑
      界所留下之舊界址點位置，並依原界址於興建系爭房屋及
      其周邊設施，認未侵占被上訴人土地云云，無非係以其於
      81年間即有經地政機關鑑界，並抗辯當時現場立有4支界
      樁，系爭房屋及週邊設施係依此經鑑界確認之4支界樁興
      建，故認並無越界之情事。惟查，就上訴人上開質疑，原
      審已發函詢問臺中市大里地政事務所，上訴人所指位處系
      爭165、167及同段165-2地號土地之塑膠界樁（見中簡卷
      第92頁照片）是否為81年12月29日土地複丈時所埋設之界
      樁，該所覆以：「81年12月29日土地複丈圖，查無設立原
      告（被上訴人）所指之界標」等語，有該所109年4月17日
      里地二字第1090003919號函在卷可查（見中簡卷第165至1
      69頁）；原審另再發函詢問上訴人所提土地複丈圖（複丈
      日期為82年2月27日，見中簡卷第237頁）所示1至4界樁（
      依該圖所載2支為塑膠界樁、2支為鋼釘界樁）在現場是否
      仍有留存乙節，該所覆以：「旨揭地號土地（即霧峰區地
      利段165-2地號土地）經現場查明結果，地上並無82年當
      時鋼釘界址。」等語，有該所109年7月16日里地二字第10
      90007593號函附卷可稽（見中簡卷第253頁），可知該土
      地複丈成果圖上所示之2支鋼釘界樁並未留存現場；參以
      上訴人所指位處系爭165、167及同段165-2地號土地之塑
      膠界樁在農會、五金行、代書、地政機關等場所均可價購
      取得，並非管制只有地政機關可以取得，地政機關亦無法
      確認該上訴人所指之塑膠界樁是否即為地政機關鑑界時所
      留存之界樁（應指2支塑膠界樁部分），此業據臺中市大
      里地政事務所所屬測量人員張煌賜陳明在卷（見中簡卷第
      192頁），則上訴人所指之塑膠界樁是否確為地政機關鑑
      界時所設立之界樁，並非無疑。上訴人既無法證明現場之
      4支塑膠界樁，為上訴人所提上開土地複丈圖所示1至4界
      樁（2支為塑膠界樁、2支為鋼釘界樁），且查無當時現場
      釘立之鋼釘界址，有臺中市○里地○○○○000○0○00○里地○○○0
      000000000號函附卷可參（見中簡卷第253頁），則上訴人
      所稱其依鑑界確認之4支界樁興建系爭房屋及週邊設施，
      故無越界云云，其立論基礎無法證明，本院礙難採認。
（五）次查，本院就此界址之爭，再委請內政部國土測繪中心測
      量，其結果仍認被上訴人所有系爭房屋及週邊設施，有越
      界之情形如附圖內政部國土測繪中心所繪製之鑑定圖所示
      編號乙1部分，面積7.8平方公尺；及如附圖內政部國土測
      繪中心所繪製之鑑定圖所示編號乙2部分，面積0.14平方
      公尺，有內政部國土測繪中心110年4月1日測籍字第11013
      32085號函所附之鑑定書及鑑定圖附卷可稽（見本院簡上
      卷第127至131頁）。而查，內政部國土測繪中心係使用精
      密電子測距經緯儀，在系爭土地附近檢測105年度臺中市
      大里地政事務所測設之圖根點，經檢測無誤後，以各圖根
      點為基點，分別施測系爭土地及附近界址點與上訴人實地
      指界位置，並計算其坐標值輸入電腦，以自動繪圖儀展繪
      鑑測原圖上，然後再依據臺中市大里地政事務所保管之地
      籍圖、圖解地籍圖數值化成果等資料，展繪本案有關土地
      地籍圖經界線，與前項成果核對檢校後測定於鑑測原圖上
      ，作成鑑定圖，有內政部國土測繪中心鑑定書在卷足憑（
      見本院簡上卷第129頁），可知上開內政部國土測繪中心
      鑑定圖確實具有高度之可信性及更佳之精確性，而較屬可
      採，足以取代原審臺中市大里地政事務所109年2月、7日
      及同年6月2日複丈之成果圖（即原判決附圖一、二），為
      本案認定之基礎。
（六）上訴人另以81年12月29日之土地複丈成果圖所顯示各筆地
      號之坐落位置與原判決附圖一之複丈成果圖互有不同，質
      疑現今相關土地測量結果不正確云云，然查，系爭165、1
      67、同段165-2地號及周圍其他土地於81年12月29日後因
      地籍經辦竣合併分割標示變更登記，81年12月29日之地籍
      與現今地籍已不相同，有大里地政事務所109年4月17日里
      地二字第1090003919號函在卷可憑（見中簡卷第165至169
      頁），則上訴人再持81年12月29日之土地複丈成果圖質疑
      現今相關土地測量結果為不正確，自非可採。　　　
（七）上訴人另抗辯：上訴人使用系爭房屋及其周邊設施至今已
      有20餘年，依國土測繪中心之鑑定圖，編號甲1部分為上
      訴人所有房屋之延伸，其僅占用系爭167地號土地3.28平
      方公尺，編號乙1部分占用系爭165地號土地7.8平方公尺
      ，不到一般停車位大小，根本未妨礙被上訴人使用收益，
      且被上訴人遲於108年底始提起本訴，有濫用權利之嫌。
      若拆除建物將破壞原有結構而需大興土木拆除，編號乙2
      部分占用系爭167地號土地僅0.14平方公尺，地形呈銳角
      三角形，被上訴人收回占用土地所得利益極少，而上訴人
      房屋缺損所受損失甚大，被上訴人本訴訟有濫用權利之嫌
      云云，惟此為被上訴人所否認，而不動產所有權，為人民
      本於憲法財產權之基本權利，被上訴人依其所有權隨時均
      可主張排除侵害，實為憲法、民法所保障，如無特別之情
      事，實不能僅以占用土地之大小，或時間經過之長短，即
      逕予推論有無權利濫用之情事，是上訴人就占用土地過小
      ，且於108年底始提起本訴，而推論被上訴人有權利濫用
      之情事，實無可採。另被上訴人就土地之使用收益部分亦
      陳明請求上訴人拆屋還地係為了保持其土地形狀完整方正
      等語，此核與被上訴人土地形狀相符（見附圖），尚非無
      據，則上訴人抗辯被上訴人收回土地所得利益極少云云，
      亦不可採。至於拆除建物是否會破壞原有結構，使上訴人
      房屋缺損所受損失甚大乙節，此為被上訴人所否認，上訴
      人未舉據以實其說，則上訴人此部分抗辯，仍難憑採。
（八）此外，上訴人復未能說明並舉證其占有系爭165、167地號
      土地有何法律上之正當權源，自屬無權占有。從而，被上
      訴人依民法第767條第1項前段、第821條規定，請求上訴
      人拆除系爭房屋及其周邊設施占用附圖所示編號乙1部分
      之土地，並返還該部分土地予原告羅純機；請求被告拆除
      系爭房屋及其周邊設施占用附圖所示編號乙2部分之土地
      ，並返還該部分土地予原告羅大辟及其餘共有人，洵屬有
      據。
（九）被上訴人得訴請上訴人給付相當於租金之不當得利，其金
      額如下：
　　1.按依不當得利之法則請求返還不當得利，以無法律上之原
      因而受利益，致他人受有損害為其要件，故其得請求返還
      之範圍，應以對方所受之利益為度，非以請求人所受損害
      若干為準。又無權占有他人土地，可能獲得相當於租金之
      利益為社會通常之觀念（最高法院61年度台上字第1695號
      判例亦同此旨）。又無權使用他人土地，其所受利益，為
      使用本身，而「相當於租金」係原受利益依其性質不能返
      還時應償還之價額。查，上訴人占用系爭165、167地號土
      地使用，並無合法權源，其占有使用土地，自屬受有相當
      租金之不當利益，而致被上訴人受有損害，是被上訴人請
      求上訴人給付無權占用系爭土地之利益，於法有據。
    2.另按城市地方房屋之租金，以不超過土地及其建築物申報
      總價年息10%為限，而該條定於租用基地建築房屋準用之
      ，土地法第97條第1項、105條定有明文。所謂土地之申報
      總價，係指法定地價，所謂法定地價，係指土地所有權人
      依土地法所申報之地價，土地所有權人若未申報地價，則
      以公告地價80%為申報地價，土地法施行法第25條、土地
      法第148條、平均地權條例第16條規亦有明定。上開計收
      房屋租金限制之規定，自得據為本件計算上訴人所受相當
      租金之不當得利之標準。又基地租金之數額，除以基地申
      報地價為基礎外，尚須斟酌基地之位置，工商業繁榮之程
      度，承租人利用基地之經濟價值及所受利益等項，並與鄰
      地租金相比較，以為決定，並非必達申報總地價年息百分
      之10之最高額（最高法院68年度台上字第3071號判例亦同
      此旨）。
　　3.查，系爭165、167地號土地位於住宅區，屬巷內土地，附
      近安寧，有現場照片在卷可參（見中簡卷第87、88頁），
      並經原審及本院勘驗現場無訛（見中簡卷第79至81頁 、
      本院簡上卷第113至117頁）；系爭165、167地號土地107
      年度之申報地價均為1,920元，有土地登記謄本表附卷可
      按（見中簡卷第19、21頁）。審酌上訴人占用面積合計11
      .22平方公尺（即7.8+0.14+3.28=11.22）及使用系爭土地
      之經濟價值暨所受利益，並參酌目前社會經濟狀況等情，
      認系爭土地相當於租金之不當得利，以申報地價年息百分
      之5計算為適當。又上訴人所有之系爭房屋及其周邊設施
      占用附圖編號乙1所示之土地為7.8平方公尺，設施占用附
      圖編號乙2及甲1（藍色部分）所示之土地為3.42平方公尺
      （0.14+3.28=3.42），被上訴人羅大辟就系爭167 地號土
      地應有部分為7 分之4。準此，被上訴人羅純機請求上訴
      人給付起訴回溯5年相當於租金之不當得利為3744元（計
      算式：1920*5/100*7.8*5=3744），被上訴人羅大辟請求
      上訴人給付起訴回溯5年相當於租金之不當得利為938元（
      計算式：1920*5/100*3.42*4/7*5=938，元以下四捨五入
      ），均屬有據，逾此範圍之請求，為屬無據。　
五、綜上所述，被上訴人羅純機、羅大辟依民法第767條第1項、
    第179條之規定，請求上訴人分別將系爭165、167地號土地
    上，如附圖所述乙1、乙2部分，面積分別為7.8平方公尺及0
    .14平方公尺之地上物拆除及返還土地，並應分別給付3744
    元、938元，及均自109年3月24日起至清償日止，按年息百
    分之5計算之利息，均有理由，原審判准上訴人應按上開所
    示範圍土地之地上物拆除，並將土地返還予被上訴人，及命
    上訴人分別給付羅純機3744元、羅大辟823元本息，並無不
    合，上訴意旨指摘原判決不當求予廢棄改判，為無理由，應
    駁回其上訴。至於原審判命上訴人給付羅純機超過3744元本
    息，並為假執行之宣告部分，未及審酌本院重新測量土地占
    用面積減少之結果，造成計算損害金減少之差異，容有未洽
    ，上訴意旨指摘原判決此部分不當，為有理由，應予廢棄改
    判如判決主文第1、2項所示。至於原審判決主文第1項既經
    被上訴人於上訴後變更其起訴之聲明，爰更正如主文第5項
    所示。
六、本件事證已臻明確，兩造其餘之攻擊或防禦方法及所用之證
    據，經本院斟酌後，認為均不足以影響本判決之結果，爰不
    逐一論列，附此敘明。
七、據上論結，本件上訴為一部有理由、一部無理由，依民事訴
    訟法第436條之1第3項、第450條、第449條第1項、第79條，
    判決如主文。
中　　華　　民　　國　　110 　年　　10　　月　　8 　　日
          　　　  民事第一庭    審判長法  官  許石慶

                                      法  官  蔡孟君

                                      法  官  王詩銘
正本係照原本作成。
本判決不得上訴。   
中　　華　　民　　國　　110 　年　　10　　月　　12　　日
                                      書記官  林玟君